臺灣高等法院臺中分院民事判決　九十年度上字第五二一號
　　　上　訴　人　　甲○○
　　　特別代理人　　乙○○
　　　複　代理人　　丙○○
　　　被上訴人　　　台中縣私立青年高級中學
　　　法定代理人　　丁○○
　　　　　　　　　　己○○
右當事人間清償債務事件，上訴人對於中華民國九十年八月三十一日臺灣臺中地方法
院八十九年訴字第三七二八號第一審判決提起上訴，本院判決如左：
      主      文
上訴駁回。
第二審訴訟費用由上訴人負擔。
      事實及理由
一、(甲)上訴人聲明：求為判決：
      (一)原判決廢棄。
      (二)被上訴人應給付上訴人新台幣（以下同）四百九十七萬零五百三十八元及自
        民國（下同）八十九年八月三日起至清償日止，按年息百分之五計算之利息
        。
      (三)第一、二審訴訟費用由被上訴人負擔。
      (四)上訴人願供擔保，請准宣告假執行。
    (乙)被上訴人聲明：求為判決：
      (一)上訴駁回。
      (二)第二審訴訟費用由上訴人負擔。
      (三)如受不利判決，請准供擔保免為假執行。
二、本件上訴人於原審起訴主張：伊於民國（下同）八十一年間擔任被上訴人之董事
    期間，以伊所有坐落台中縣大里市○○段第四五、四六、四九、五五、五六、七
    三、八六、一二一、一二二、二七七─一、二九四、三三０、三三一地號土地設
    定最高限額五千萬元抵押權，向台中市第二信用合作社（下稱台中二信）借款三
    千一百六十餘萬元供被上訴人週轉，並由被上訴人負擔繳息，或由被上訴人陸續
    清償，嗣上開不動產遭另一債權人湯逢泉向法院聲請拍賣，而台中二信亦從抵押
    物中優先受償，迄八十九年間剩四百九十七萬零五百卅八元未予清償，此部分之
    利息亦由被上訴人按時清償。嗣因湯逢泉等人又查封拍賣上開不動產，而台中二
    信又實行抵押而優先受償四百九十七萬零六百廿二元，伊為就借款債務之履行有
    利害關係之第三人，並為清償，於所清償限度內承受債權人之權利；又因抵押權
    人實行抵押權致失抵押物之所有權，因此依關於保証之規定，對於債務人有求償
    權；且本件如僅係債務承擔，則應由被上訴人清償之債務因伊清償，而使被上訴
    人免負清償之義務，亦有不當得利之情事，為此依民法第三百一十二條、第八百
    七十九條、七百四十九條及不當得利之法律關係，求為命被上訴人給付四百九十
    七萬零五百三十八元及自民國八十九年八月三日起至清償日止，按年息百分之五
    計算利息之判決。
三、被上訴人則以：上訴人於六十六年九月十六日至八十二年五月八日為被上訴人董
    事長，上訴人媳婦張秀美擔任會計主任，上訴人及張秀美應知中央銀行明文規定
    私立學校借款應以登記之法人名稱為之，私立學校建立會計制度實施辦法亦規定
    私立學校所有收入（含借款），均應存入其在金融機構開設之專戶，提款支出時
    ，應以支票為之，由校長、主辦會計人員及出納人員會同簽名或蓋章。上訴人夥
    同張秀美以私人名義向台中市第二信用合作社貸款高達三千一百六十餘萬元，貸
    款後匯入章壽椿私人帳戶，並非本校貸款，上訴人土地被拍賣，乃湯逢泉、章壽
    椿及上訴人間三角關係，與被上訴人無涉；且上訴人當時擔任董事長，其媳婦擔
    任會計主任，惟該私人貸款均由學校幫他們付利息，嗣接任之後，被上訴人作帳
    目整理才終止支付利息，此利息至多僅為非債清償等語資為抗辯。
四、上訴人主張：伊於八十一年間擔任被上訴人之董事期間，以伊所有坐落台中縣大
    里市○○段第四五、四六、四九、五五、五六、七三、八六、一二一、一二二、
    二七七─一、二九四、三三０、三三一地號土地設定最高限額五千萬元抵押權，
    向台中二信借款三千一百六十餘萬元供被上訴人週轉之事實，固據提出轉帳傳票
    三份、查核報告書乙份、報告書乙份為證，被上訴人對於上述書證之真正雖不爭
    執，惟否認上訴人借款供被上訴人週轉，並以前詞置辯，經查：
    (一)按民事訴訟如係由原告主張權利者，應先由原告負舉証之責，若原告先不能舉
      証，以証實自己主張之事實為真實，則被告就其抗辯事實即令不能舉証，或其
      所舉証據尚有疵累，亦應駁回原告之請求（最高法院十七年上字第九一七號判
      例可資參照）。上訴人主張其請求權基礎之成立，乃須有被上訴人對於台中二
      信所負債務，因上訴人之清償行為或所提供設定抵押權之抵押物被拍賣，被上
      訴人對於他人所負債務因此而消滅，亦即被上訴人受有債務消滅之利益為其要
      件。上訴人所主張前揭向台中二信抵押借款及台中二信因拍賣抵押物而優先受
      償債務清償等情，其中抵押權設定契約部分，上訴人係義務兼債務人，又台中
      二信所提出之本票，其發票人為上訴人及戊○○、章壽椿等人，均無被上訴人
      擔任主債務人之情形，業經原審及本院調閱台中地方法院八十五年執全字第一
      五六六號、八十六年執字第四五四二號、八十七年執字第六三四七號等卷證核
      閱屬實。是上訴人所主張因所提供設定抵押之抵押物被拍賣，致因清償而消滅
      之債務，其債務人即非被上訴人，是上訴人主張其為物上保証人代為清償債務
      後轉向債務人即被上訴人求償乙節，並無依據，而上訴人之清償係為自己所負
      債務為清償，難被上訴人受有任何債務消滅之利益。
    (二)上訴人所提出轉帳傳票三份、查核報告書乙份、報告書乙份，而查核報告書第
      十頁係記載「長期銀行借款係由前任董事以個人名義向台中市第二信用合作社
      借入，且借款抵押品（包含房屋、土地及動產）亦由個人提供，借入款項後全
      數供學校運用，並約定由學校每年負責償還本金及利息至全部清償為止，借款
      剩餘期間為八年利率為百分之九點五」等以証明其主張之事實。惟該轉帳傳票
      係被上訴人分別於八十八年九月九日、八十九年二月十八日、八十九年七月十
      一日以繳付借款人戊○○、章壽椿向台中二信之貸款利息為名義之轉帳資料；
      是該報告書之內容係記載上訴人報請被上訴人歸還代償之四百九十七萬零五百
      三十八元，惟遭被上訴人以「當時放款匯入私人戶頭，並非青年中學債務，依
      法無據歸還。」回絕。則依上開查核報告書，非被上訴人所立具，係他人所為
　　　，至多僅能証明上訴人有提供個人之財產設定抵押權以向台中二信借貸，上訴
　　　人有無將該借款如數交付被上訴人週轉使用，並無證據證明；至於轉帳傳票三
　　　份亦僅能證明有繳付利息給銀行，但被上訴人抗辯此為非債清償，是上訴人以
　　　上開書證欲証明兩造間有其主張之關係，無法採信。
    (三)據上訴人所聲請訊問之證人戊○○固到庭證稱：「六十九年到八十二年（指擔
      任被上訴人之校長），當時董事長是上訴人，我父親是蔡少明，我任校長時青
      年中學就有負債幾百萬元左右，為了學校的推展要取得資金，甲○○與台中市
      第二信用合作社協商，以學校主要幹部加入合作社社員借款，借款明細如資料
      第四頁所示，擔保品是以學雜費，所以每一筆錢借款都有學校的支票，支票上
      都有學校的官章及校長的名字，支票就如我提出之證明書，每一筆貸款都有董
      事長、校長我、常務董事章壽椿，我們六十九年就開始借錢，但學期初收了學
      雜費以後就把借款還掉，等到學期中不夠用再向二信借錢，每學期都是這樣子
      ，向二信借的錢都要發給教職員及設備上面，六十九年時學校教職員薪資壹個
      月約三十萬元左右，到八十二年我離開時壹個月約六百萬元，學校會計是張秀
      美，向二信借款利息是學校付的，由學校在二信開的帳戶支付，後來青年中學
      被接收，交接當時有請會計師來查帳並有羅金發律師來債權確認，我交接時如
      明細表第四頁，改組後的董事會亦有還清其他所有債務，除了本案債務以外，
      查帳時我不曉得，我是從旁邊了解，借款明細都有還清，被還錢的人都有告訴
　　　我。」等語，惟證人戊○○既謂「六十九年就開始借錢，但學期初收了學雜費
　　　以後就把借款還掉，等到學期中不夠用再向二信借錢，每學期都是這樣子。」
　　　，則借款在學期初收取學生所繳交之學雜費後即清償，到學期中不夠用時再借
　　　，以此循還方式借貸又清償，當無長期借款之存在；是上訴人之主張尚難憑。
    (四)上訴人另主張「被上訴人於原審八十九年十一月二十八日答辯狀事實及理由欄
　　　第一點第十一行末段起記載．．．在台中市第二信用合作社所有貸款均有甲○
　　　○的簽名蓋章貸款後匯入借款人帳戶，再匯入學校帳戶．．．，就系爭款項之
　　　已匯入被上訴人戶頭，已無庸舉證．．．。」云云，然被上訴人於該答辯狀第
　　　二點亦有載明「原告請求給付新台幣肆佰玖拾柒萬伍佰拾捌元乙事，前經訴
　　　訟代理人向台中市第二信用合作社查詢該筆貸款是私人名義貸款，且錢是匯入
　　　章壽椿私人帳戶，並非本校貸款與青年中學無涉．．．。」，是上訴人前揭所
　　　稱乃有誤會，尚不足為其有利之認定。
    (五)綜上所述，上訴人並未能舉証其有將台中二信借得之款項交付被上訴人，自難
　　　認兩造有成立借貸，或認被上訴人有何受利益之處，或認為上訴人為就借款債
　　　務之履行有利害關係之第三人，並為清償，於所清償限度內承受債權人之權利
　　　；或因抵押權人實行抵押權致失抵押物之所有權，因此依關於保証之規定，對
　　　於被上訴人有求償權，亦無理由。
五、從而，上訴人本於依民法第三百一十二條、第八百七十九條、七百四十九條及不
    當得利之法律關係，向被上訴人請求給付四百九十七萬零五百三十八元及自八十
    九年八月三日起至清償日止，按年息百分之五計算之利息，委屬無據，應予駁回
    ，原審所為上訴人敗訴之判決，核無不合，上訴論旨指摘原判決不當，聲明求為
    廢棄改判，非有理由，其假執行之聲請失所附麗，應併予駁回。
六、因本案事證已臻明確，兩造其餘主張陳述及所提之證據，均毋庸再予審酌，附此
    敘明。
據上論結：本件上訴為無理由，依民事訴訟法第四百四十九條第一項、第七十八條判
決如主文。
中　　　華　　　民　　　國　　九十一　　年　　　八　　　月　　 廿八　　 日
~B1民事第一庭審判長法　官　林陳松
~B2　　　　　　　　法　官　李寶堂
~B3　　　　　　　　法　官　鄭金龍
右為正本係照原本作成。
上訴人得上訴。
如對本判決上訴，須於收受判決送達後二十日內向本院提出上訴書狀，其未表明上訴
理由者，應於提出上訴後二十日內向本院提出上訴理由書（須按他造人數附具繕本）
，並繳納送達用雙掛號郵票拾份（每份拾肆元）。
上訴時應提出委任律師或具有律師資格之人之委任狀；委任有律師資格者，另應附具
律師及格證書及釋明委任人與受任人有民事訴訟法第四百六十六條之一第一項但書或
第二項（詳附註）所定關係之釋明文書影本。
~B 　 　　　　　　書記官　林桂鳳
中　　　華　　　民　　　國　　九十一　　年　　　八　　　月　　 三十　　 日
附註：
民事訴訟法第四百六十六條之一（第一項、第二項）
對於第二審判決上訴，上訴人應委任律師為訴訟代理人。但上訴人或其法定代理人具
有律師資格者，不在此限。
上訴人之配偶、三親等內之血親、二親等內之姻親，或上訴人為法人、中央或地方機
關時，其所屬專任人員具有律師資格並經法院認為適當者，亦得為第三審訴訟代理人
。
　　　　　　　　　　　　　　　　　　　　　　　　　　　　　　　　　　　　Ｙ
